臺灣臺北地方法院民事簡易判決
110年度北簡字第14710號
原      告  林佳紅  
訴訟代理人  成介之律師
複代理人    潘建儒律師
被      告  永達保險經紀人股份有限公司

法定代理人  吳文永  
訴訟代理人  何樹懿  
被      告  吳宜倩  

上列當事人間請求損害賠償事件，經本院於中華民國111年5月5
日言詞辯論終結，判決如下：
    主  文
原告之訴駁回。
訴訟費用新臺幣3,970元由原告負擔。
    事實及理由要領
一、本件被告吳宜倩經合法通知，未於言詞辯論期日到場，核無
    民事訴訟法第386條所列各款情事，爰依原告之聲請，准由
    其一造辯論而為判決。　　　　　
二、原告主張：
　㈠被告吳宜倩原為被告永達保險經紀人股份有限公司（下稱永
    達公司）業務員，任職於被告永達公司期間，藉職務之便，
    未經原告同意，即擅自偽造保險單借款借據暨保險單借款合
    約書5紙（下稱系爭合約書）陸續向原告投保之國寳人壽公
    司（保單號碼：0000000000）借款，金額共計新臺幣（下同
    ）337,331元，另向宏泰人壽借款27,000元。被告吳宜倩並
    將借出之款項侵吞入己。被告吳宜倩與原告就其承認盜領之
    款項前雖於新莊區調解委員會作成調解書（下稱系爭調解書
    ），然此非於訴訟程序中所為，性質上應僅是訴訟外之和解
    契約，且被告吳宜倩並未依約按期履行，致原告受有財産上
    之損害，則原告自得依照原本兩造間之法律關係，請求被告
    等給付債務不履行及侵權行為之損害賠償。
　㈡系爭合約書有被告吳宜倩之簽名及被告永達公司之蓋章，被
    告吳宜倩之名片亦清楚記載其為永達公司之理財部經理，則
    縱使被告之間係簽立承攬契約，然其性質之判斷並不受限於
    使用之文字，被告吳宜倩之99至100年所得確係由被告永達
    公司所給付，被告永達公司並為扣繳單位，被告吳宜倩係為
    其所屬之永達公司完成相關工作並受有薪資，且不具獨立性
    ，則被告之間應為僱傭關係。　　
　㈢被告吳宜倩於執行保險業務時，偽造文書盜領款項，業已侵
    害原告財產權。又被告吳宜倩在居間關係之履行上，應認為
    被告永達公司之代理人或使用人，故被告吳宜倩於執行保險
    業務時，偽造文書盜領款項，被告永達公司應與自己之故意
    或過失負同一責任，原告自得依民法第184條第1項前段、第
    188條第1項前段、第224條、第227條第1項規定請求被告負
    連帶賠償責任。
  ㈣爰依侵權行為及債務不履行之法律關係，聲明請求被告連帶
    給付原告364,331元及自起訴狀繕本送達之翌日起至清償日
    止，按年息5％計算之利息。
三、被告吳宜倩未於言詞辯論期日到場，亦未提出書狀答辯。　
四、被告永達公司則以：
  ㈠被告吳宜倩於93年3月1日與被告永達公司簽立承攬契約書暨
    承攬人員約定事項，被告吳宜倩為保險務承攬人，並非被告
    永達公司之受僱人，其得自由決定招攬保險之時間、地點及
    方式，其提供勞務之過程並未受被告公司指揮、監督及控制
    ，被告吳宜倩為被告公司招攬保險，被告公司依法對所屬保
    險業務員施以教育訓練、管理，惟被告吳宜倩勞務給付行為
    ，仍係為自己事業之經營，並無底薪，被告公司係依其成功
    招攬洽訂保險契約繳交之保險費計算報酬，自行承擔業務風
    險，被告吳宜倩與被告公司間不具從屬性。另被告公司亦未
    曾為被告吳宜倩投保勞健保。退步言，原告依居間法律關係
    主張被告公司債務不履行，應具體指明被告公司有何債務不
    履行之事實，原告未就此部分說明。
  ㈡依原告起訴所主張之事實，乃被告吳宜倩個人之犯罪行為，
    與執行職務無關，況被告吳宜倩已於100年9月15日與被告終
    止承攬關係，並於100年9月23日註銷登錄，然原告起訴所檢
    附之系爭合約書竟有申請日期填載100年9月29日、101年10
    月11日之保險單借款借據，但當時被告吳宜倩已非被告永達
    公司之保險業務承攬人，可見原告起訴所主張之事實均與被
    告永達公司無關，亦與執行職務無涉。
  ㈢就本件訴訟標的金額，原告業於105年11月8日於新北市新莊
    區調解委員會，由原告與被告吳宜倩雙方達成和解協議，約
    定由被告吳宜倩自105年12月起至110年11月止分期清償款項
    ，原告自無從因被告吳宜倩未履行和解分期約定，轉持原法
    律關係再行主張侵權行為損害賠償請求。
  ㈣系爭合約書所載銀行帳戶均為原告所有，故如有保單借款乙
    事，則各該款項均已匯入原告名下之帳戶，被告吳宜倩無法
    侵吞於己，且原告並未因此受有損害。又依系爭合約書上方
    傳真時間，顯示原告於94年1月10日即知保單有保單借款情
    形，並於104年9月對被告吳宜倩提起偽造文書告訴，惟原告
    迄於110年6月方提起本件訴訟，縱有原告所稱侵權行為事實
    ，亦已罹逾時效而消滅。此外，原告起訴事實雖稱「另向宏
    泰人壽借款27,000元」云云， 但卻未見其舉證以實其說，
    故難謂主張有理由，故應予以駁回等語置辯，並聲明：原告
    之訴駁回。
五、得心證之理由：
　㈠按訴訟標的於確定之終局判決中經裁判者，除法律別有規定
    外，當事人不得就該法律關係更行起訴，民事訴訟法第400
    條第1 項定有明文。又調解經法院核定後，當事人就該事件
    不得再行起訴、告訴或自訴。經法院核定之民事調解，與民
    事確定判決有同一之效力；經法院核定之刑事調解，以給付
    金錢或其他代替物或有價證券之一定數量為標的者，其調解
    書得為執行名義，鄉鎮市調解條例第27條定有明文。從而，
    依鄉鎮市調解條例規定調解成立與確定判決有同一之效力。
    再按原告之訴，有於起訴時違背第253 條、第263 條第2 項
    之規定，或其訴訟標的為確定判決之效力所及之情形者，法
    院應以裁定駁回之，民事訴訟法第249 條第1 項但書第7 款
    亦有明定。又所謂同一事件，乃指當事人、法律關係及請求
    均屬同一，倘此三者俱屬相同，即屬同一事件，當事人不得
    重行起訴。經查：原告與被告吳宜倩就臺灣士林地方法院檢
    察署105年度調偵字第512號偽造文書案件（下稱系爭刑事案
    件），曾於105年11月8日在新北市新莊區調解委員會調解成
    立，並經法院准予核定（下稱系爭調解案件）等情，業經調
    閱系爭調解案件卷宗核閱無訛。則本件原告與被告吳宜倩於
    系爭調解案件之法律關係為侵權行為法律關係，其請求之標
    的為損害賠償金額，請求之基礎事實為99年6月15日至101年
    10月12日間被告吳宜倩就系爭合約書及原告與被告吳宜倩於
    104年4月13日簽立之書面內容其中關於系爭合約書之部分（
    本院卷第137頁，下稱系爭文書），核與本件訴訟之當事人
    、法律關係及請求均屬同一。從而，本件訴訟與系爭調解案
    件乃屬同一事件之事實，堪予認定。則系爭調解案件既經調
    解成立，依據鄉鎮市調解條例第27條第2項規定，與民事確
    定判決有同一之效力，原告自不得就同一事件更行起訴，且
    系爭調解書依法既有既判力及執行力，倘被告吳宜倩未依調
    解書內容履行，原告自得以執系爭調解書為執行名義，而不
    得就同一事件更行起訴。又稱居間者，謂當事人約定，一方
    為他方報告訂約之機會或為訂約之媒介，他方給付報酬之契
    約。民法第565條定有明文。稽之原告前於系爭刑事案件偵
    查中陳述：我請被告吳宜倩幫我辦理保單借款，保險金是匯
    到我銀行帳戶，我也有借款給被告吳宜倩，借貸初期，銀行
    存摺都在被告吳宜倩那兒等語（本院卷第139、159、161頁
    ），足徵被告吳宜倩係受原告委任辦理系爭合約書之借款事
    宜，並未有何報告訂約之機會或為訂約之媒介而受有報酬之
    居間行為，且原告就此亦未舉證以明之。此外，原告就與被
    告吳宜倩間有何其餘債務不履行之法律關係等情，並未舉證
    以實其說。則原告主張系爭調解書為訴訟外之和解契約，被
    告吳宜倩並未依約按期履行，致原告受有財産上之損害云云
    ，並無足取。
  ㈡按因侵權行為所生之損害賠償請求權，自請求權人知有損害
    及賠償義務人時起，2年間不行使而消滅，自有侵權行為時
    起，逾10年者亦同，民法第197條第1項定有明文。時效完成
    者，債務人得拒絕給付，民法第144條第1項定有明文。而民
    法第128條規定消滅時效自請求權可行使時起算，其中所謂
    「請求權可行使時」，乃指權利人得行使請求權之狀態而言
    。例如：未定清償期之請求權，以請求權發生時為其可行使
    之時；附停止條件或附確定期限之請求權，以其條件成就或
    期限屆至之時為其可行使之時。至於義務人實際上能否為給
    付，則非所問（最高法院63年台上字第1885號判決參照）。
    惟所謂「可行使時」，係指請求權人行使其請求權，客觀上
    無法律上之障礙而言（最高法院109年度台上字第2844號判
    決參照）。經查：原告前於104年9月27日為主張被告吳宜倩
    盜用系爭合約書保險金一事至新莊分局中平派出所報案，並
    陳述被告吳宜倩盜領原告保險金，被告吳宜倩任職於被告永
    達公司等語，有調查筆錄1份在卷可稽（臺灣士林地方法院
    檢察署104年度偵字第15111號卷第6-7頁），可見原告當時
    即主張被告永達公司與被告吳宜倩間為僱傭關係，而知悉損
    害及賠償義務人，且自原告報案之104年9月27日起迄於106
    年9月26日間，原告就其主張侵權行為之請求權並無不能行
    使或中斷時效障礙，原告遲至110年6月24日始提起本件訴訟
    （見本院卷第11頁民事起訴狀之本院收狀戳），仍已逾民法
    第197條第1項之2年消滅時效期間，則被告永達公司所為時
    效抗辯而拒絕給付，為有理由。至被告吳宜倩係受原告委任
    辦理系爭合約書之借款事宜，與被告永達公司間並未有有何
    居間行為等情，前已述及。且原告就與被告永達公司間有何
    債務不履行之法律關係等情，亦未舉證以實其說，是原告主
    張兩造間為債務不履行之法律關係，時效為15年云云，亦無
    可採。
　㈢再按保險業務員與其所屬保險公司所簽訂之保險招攬勞務契
    約，是否為勞基法第2條第6款所稱勞動契約，應視勞務債務
    人（保險業務員）得否自由決定勞務給付之方式（包含工作
    時間），並自行負擔業務風險（例如按所招攬之保險收受之
    保險費為基礎計算其報酬）以為斷，不得逕以保險業務員管
    理規則為認定依據（司法院大法官第740號解釋參照）。蓋
    勞基法第2條第6款：「勞動契約：謂約定勞雇關係之契約。
    」並未規定勞動契約及勞雇關係之界定標準。勞動契約之主
    要給付，在於勞務提供與報酬給付。惟民法上以有償方式提
    供勞務之契約，未必皆屬勞動契約。是應就勞務給付之性質
    ，按個案事實客觀探求各該勞務契約之類型特徵，諸如與人
    的從屬性（或稱人格從屬性）有關勞務給付時間、地點或專
    業之指揮監督關係，及是否負擔業務風險，以判斷是否為勞
    基法所稱勞動契約。關於保險業務員為其所屬保險公司從事
    保險招攬業務而訂立之勞務契約，基於私法自治原則，有契
    約形式及內容之選擇自由，其類型可能為僱傭、委任、承攬
    或居間，其選擇之契約類型是否為勞基法所稱勞動契約，仍
    應就個案事實及整體契約內容，按勞務契約之類型特徵，依
    勞務債務人與勞務債權人間之從屬性程度之高低判斷之，即
    應視保險業務員得否自由決定勞務給付之方式（包含工作時
    間），並自行負擔業務風險（例如按所招攬之保險收受之保
    險費為基礎計算其報酬）以為斷。保險業務員與其所屬保險
    公司所簽訂之保險招攬勞務契約，雖僅能販售該保險公司之
    保險契約，惟如保險業務員就其實質上從事招攬保險之勞務
    活動及工作時間得以自由決定，其報酬給付方式並無底薪及
    一定業績之要求，係自行負擔業務之風險，則其與所屬保險
    公司間之從屬性程度不高，尚難認屬勞基法所稱勞動契約。
    再者，保險業務員管理規則係依保險法第177條規定訂定，
    目的在於強化對保險業務員從事招攬保險行為之行政管理，
    並非限定保險公司與其所屬業務員之勞務給付型態應為僱傭
    關係（金融監督管理委員會102年3月22日金管保壽字第1020
    543170號函參照）。該規則既係保險法主管機關為盡其管理
    、規範保險業務員職責所訂定之法規命令，與保險業務員與
    其所屬保險公司間所簽訂之保險招攬勞務契約之定性無必然
    關係，是故不得逕以上開管理規則作為保險業務員與其所屬
    保險公司間是否構成勞動契約之認定依據（前揭釋字第740
    號解釋理由第2、3段參照）（參照臺灣高等法院105年度重
    勞上字第7號民事判決）。次按稱僱傭者，謂當事人約定，
    一方於一定或不定之期限內為他方服勞務，他方給付報酬之
    契約；稱承攬者，謂當事人約定，一方為他方完成一定之工
    作，他方俟工作完成，給付報酬之契約，民法第482條及第4
    90條分別定有明文。是僱傭與承攬固同屬供給勞務之契約，
    惟前者以供給勞務本身為目的，除供給勞務外，別無其他目
    的，提供勞務者受雇主之指揮監督，具有從屬性，有如機械
    ，對於服勞務之方法毫無自由裁量之餘地；後者則以一定工
    作之完成為目的，提供勞務不過為其手段而已，定作人對於
    承攬人所提供之勞務並無指揮監督之權，即無從屬性存在，
    除當事人另有約定外，承攬人得在定作人指定之工作範圍內
    ，自由裁量決定完成工作之方法，且可同時與數位定作人成
    立數個不同之承攬契約，二者性質並不相同（最高法院81年
    度台上字第2686號、94年度台上字第573號判決意旨參照）
    。是當事人究係屬僱傭或承攬關係，應就契約之實質關係，
    參酌提供勞務是否受有時間、場所之拘束，雇主對於勞務給
    付方法有無一般指揮監督權限，勞務之提供有無代替性，報
    酬究係勞務本身或工作成果之對價等因素，綜合判斷之。經
    查：
　　⒈被告間前於93年3月1日簽立承攬契約書（下稱被告間承攬
      契約），約定被告永達公司授權被告吳宜倩於獲准營業地
      區範圍內從事產險或壽險招攬業務，被告吳宜倩並同意按
      被告永達公司公布之業務制度給付報酬，且該報酬係依被
      告間承攬契約應得之全部報酬等語，有被告間承攬契約書
      1份在卷可稽（本院卷第203頁）。足認被告吳宜倩僅於招
      攬保險契約成立並經收保險費交付要保書及保險費予被告
      永達公司時，始依被告間承攬契約之業務制度自被告永達
      公司受領報酬，被告吳宜倩可得之報酬係指因招攬保險業
      務而得向被告永達公司請領之金額，自屬保險契約有效成
      立之承攬報酬性質。又觀之被告間承攬契約約定之內容，
      並無任何提供勞務受有時間、場所之拘束，亦無勞務給付
      方法之一般指揮監督權限，勞務之提供並無代替性或從屬
      性，故被告間為承攬之法律關係，應可認定。至原告主張
      改制前行政院勞工委員會88年11月18日（88）台勞資二字
      第0049975號函及最高行政法院100年度判字第2117號判決
      ，與本件個案情形均不相同，且依法亦未能拘束本院之認
      定，原告主張，自無可取。
　　⒉又所謂扣繳憑單，係扣繳單位所發給所得人之證明，證明
      所得人業經領取之扣繳憑單所記載之金額，是該扣繳憑單
      應係證明各該年度所得人曾向扣繳單位領取之金額，並非
      即證明扣繳單位與領取人間金錢往來之法律關係，自不因
      被告吳宜倩受有給付，被告永達公司為扣繳單位，即驟認
      兩造間為僱傭關係。又原告就被告吳宜倩之名片記載內容
      並亦未舉證以實其說，且衡情名片乃為介紹使用人之姓名
      及職稱之用，亦無法證明被告間之法律關係為何，原告主
      張，均無可採。
　㈣末按債務人之代理人或使用人，關於債之履行有故意或過失
    時，債務人應與自己之故意或過失負同一責任，民法第224
    條第1項前段定有明文。所謂債務不履行，乃包括給付不能
    、遲延給付及不完全給付等情形，係指債務人提出之給付，
    不合債之本旨而言。經查，原告前於系爭刑事案件中自承之
    前因為想借款，故以自己名義做保單借款，但不確定系爭合
    約書是否為親簽。借貸初期，銀行存摺在被告吳宜倩處。另
    外也有借款予被告吳宜倩。嗣因無力繳納保險費，故已解除
    系爭合約書等語（本院卷第141、146頁）。綜以系爭合約書
    借款之款項均匯入原告帳戶等情，為原告與被告永達公司所
    不爭執。是原告將自己之存摺及保單交由被告吳宜倩向被告
    永達公司辦理系爭合約書之借款，其所為借款之法律行為，
    並非被告永達公司為履行系爭合約書之行為，自難認被告吳
    宜倩為被告永達公司之代理人或使用人。此外，復查無其他
    不合債之本旨之給付，自無何債務不履行可言，原告主張，
    亦無可採。
六、綜上，原告依侵權行為及債務不履行之法律關係之法律關係
    ，請求被告連帶給付原告364,331元及自起訴狀繕本送達之
    翌日起至清償日止，按年息5％計算之利息，為無理由，應予
    駁回。
七、本件係就民事訴訟法第427條第1項訴訟適用簡易程序所為被
    告敗訴之判決，依同法第389條第1項第3款規定，應依職權
    宣告假執行。並依同法第392條第2項、第3項規定，依職權
    宣告被告於執行標的物拍定、變賣前預供擔保，得免為假執
    行。　　　
八、本件事證已臻明確，兩造其餘攻擊防禦方法及證據，核與判
    決之結果，不生影響，爰不一一論列，併此敘明。　　　
九、本件訴訟費用額，依後附計算書確定如主文所示金額。
中　　華　　民　　國　　111 　年　　5 　　月　　19　　日
                  臺北簡易庭
                          法  官　黃莉莉
以上正本證明與原本無異。
如不服本判決，須以違背法令為理由，於判決送達後20日內向本
庭（臺北市○○區○○○路0段000巷0號）提出上訴狀。（須按
他造當事人之人數附繕本）。如委任律師提起上訴者，應一併繳
納上訴審裁判費。
中　　華　　民　　國　　111 　年　　5 　　月　　19　　日
　　　　　　　　　　　    書記官　黃慧怡
計　算　書
項　　　　目　　          金　額（新臺幣）　　   備註
第一審裁判費              3,970元
合　　　　計　          　3,970元